臺灣高等法院民事判決
109年度重上字第29號
上  訴  人  邱家平  
輔  佐  人  戴克非  
訴訟代理人  黃暖琇律師              
被 上訴 人  邱建一  
訴訟代理人  林玉堃律師 
被 上訴 人  邱建二  

訴訟代理人  徐仕瑋律師 
            周芳儀律師
            胡雅筑律師
上列當事人間請求履行契約事件，上訴人對於中華民國108年10
月1日臺灣士林地方法院107年度重訴字第448號第一審判決提起
上訴，本院於109年3月11日言詞辯論終結，判決如下：
    主      文
上訴駁回。
第二審訴訟費用由上訴人負擔。
    事實及理由
一、當事人於第二審不變更訴訟標的，而補充或更正事實上或法
    律上之陳述者，非為訴之變更或追加，此觀民事訴訟法第46
    3條、第256條規定即明。上訴人於原審請求被上訴人將如原
    判決附表（下稱附表）1、2所示之遺產（下稱系爭遺產）依
    附表3所示之方法分割，嗣於本院表明係代位請求被上訴人
    分割系爭遺產（見本院卷第181頁），核係補充並更正其事
    實上及法律上之陳述，未涉及訴訟標的之變更或追加，非為
    訴之變更或追加，先此敘明。
二、上訴人主張：被上訴人之被繼承人即訴外人魏春蓮於民國10
    6年6月20日死亡，留有系爭遺產。伊為魏春蓮長孫（按係被
    上訴人邱建一之子），魏春蓮生前多次表明欲將部分財產贈
    與伊，被上訴人遂於同年7月4日同意將系爭遺產5分之1分配
    予伊（下稱系爭協議），惟怠於行使請求分割遺產之權利，
    伊得代位請求被上訴人分割系爭遺產後，移轉系爭遺產5分
    之1予伊等情。爰依民法第242條、系爭協議約定，求為命被
    上訴人將系爭遺產按附表3所示方法分割後，將附表1所示不
    動產，各移轉其所有權應有部分10分之1予伊，及按附表4「
    分配予原告方法」欄所示方法給付股票予伊，另各給付新臺
    幣（下同）215萬7891元予伊之判決。（原審就此部分駁回
    上訴人之訴，上訴人不服，聲明提起上訴。其餘未繫屬本院
    部分，以下不予贅述）。於本院之上訴聲明為：㈠原判決關
    於駁回下列第㈡至㈣項之訴部分廢棄。㈡被上訴人應將系爭遺
    產按附表3所示方法分割。㈢被上訴人應將附表1所示不動產
    ，各移轉其所有權應有部分10分之1予上訴人，及按附表4「
    分配予原告方法」欄所示方法給付股票予上訴人。㈣被上訴
    人應各給付215萬7891元予上訴人。
三、邱建一以：伊認諾上訴人之請求；被上訴人邱建二則以：兩
    造間未成立系爭協議之契約關係，上訴人之請求，為無理由
    各等語，資為抗辯。
四、魏春蓮於106年6月20日死亡，留有系爭遺產，被上訴人為魏
    春蓮之全體繼承人，上訴人係魏春蓮之長孫等事實，為兩造
    所不爭執（見本院卷第75頁），並有卷附土地所有權狀、建
    物及土地登記第二類謄本、魏春蓮死亡證明書、親屬系統表
    、繼承系統表、臺北市中山地政事務所107年10月24日北市
    中地籍字第1076013477號函暨所附附表1所示遺產之土地及
    建物登記謄本等資料、財政部北區國稅局淡水稽徵所107年1
    1月1日北區國稅淡水營字第1070426342號函暨所附遺產稅核
    定通知書及遺產稅申報書可稽（見原審士調卷第23至29頁、
    原審㈠卷第108、122、133至150、155至166頁），堪信為真
    實。上訴人主張兩造間存在系爭協議，伊得代位被上訴人行
    使分割系爭遺產之權利，並請求被上訴人移轉系爭遺產應有
    部分5分之1予伊等節，為被上訴人否認，並以前開情詞置辯
    。經查：
㈠、本件上訴人係以兩造共同於106年7月4日成立系爭協議，本於
    該協議之契約法律關係，請求被上訴人移轉系爭遺產應有部
    分5分之1，則就被上訴人公同共有之遺產依同一契約法律關
    係被訴而言，該訴顯屬不可分而需合一確定。是故，邱建一
    雖於本院聲明：認諾上訴人之請求等語（見本院卷第74、17
    2頁），然屬不利於邱建二之行為，則依民事訴訟法第56條
    第1項第1款後段規定，對被上訴人全體自不生效力，合先陳
    明。
㈡、民事訴訟如係由原告主張權利者，應先由原告負舉證之責，
    若原告先不能舉證，以證實自己主張之事實為真實，則被告
    就其抗辯即令不能舉證，或所舉證據尚有疵累，亦應駁回原
    告之請求。又代位權係債權人代位行使債務人之權利，代行
    者與被代行者間，必須有債權債務關係存在，否則即無行使
    代位權可言。上訴人主張其對被上訴人有系爭協議之債權存
    在，得代位被上訴人行使分割系爭遺產權利乙節，既為被上
    訴人所否認，則依上開說明，應先由上訴人負舉證之責。
㈢、上訴人主張其對被上訴人有系爭協議之債權存在，得代位被
    上訴人行使分割遺產權利云云，固舉系爭協議影本（見原審
    士調卷第30頁）為證。然查：
⑴、觀之上訴人自陳：伊與被上訴人於106年7月4日就系爭遺產分
    配進行討論，當天達成被上訴人各贈與遺產5分之1予伊的協
    議，遺產範圍包括股票及保險負擔等系爭遺產全部。後來被
    上訴人認為遺產的細節要再討論，因此於同年7月18日、8月
    3日再次討論，伊有參與同年7月18日之討論，並對被上訴人
    於8月3日討論之結果無異議。嗣後邱建二未遵守上開討論結
    果，不與邱建一溝通，伊舅公魏根本不得不介入協調，並由
    伊從中傳遞被上訴人來往訊息，惟最後仍未談成，伊認為就
    應按同年7月4日談論之結果執行分配，但邱建一表示邱建二
    不同意，其也沒有辦法。其後伊在家中發現記載106年7月4
    日、同年月18日、同年8月3日討論結果之文件，隨即用手機
    將該文件中記載上開討論結果之部分拍攝下來，嗣後才知該
    文件是魏根本介入協調後，要求邱建二寫下之前與邱建一談
    論如何分配系爭遺產之內容，邱建二將上述討論的結果寫給
    魏根本看，魏根本傳給伊，要伊傳給邱建一，邱建一收到後
    自己列印出來等語（見原審㈡卷第111至114頁）；證人即上
    訴人之舅公魏根本於原審證稱：伊沒有看過如原審士調卷第
    30頁所示之文件（即僅記載106年7月4日、同年月18日、同
    年8月3日討論結果之文件），但邱建一曾告訴伊大概的內容
    ，即魏春蓮過世後，雙方談到不歡而散，邱建一很生氣，最
    後沒有什麼結果。該次談判時，邱建一說要分配系爭遺產5
    分之1予上訴人，最後二人大吵，結束那次談判。邱建二在1
    06年11月13日打電話予伊，相約在邱建二之社區會議室聊天
    ，伊要求邱建二以書面方式寫下希望伊向邱建一傳達之訊息
    ，邱建二即用通訊軟體將書面內容傳遞給伊，伊再傳遞予上
    訴人。邱建二傳遞的內容，即如原審㈠卷第202頁所示邱建二
    的手寫內容，邱建二並沒有傳遞過如原審士調卷第30頁所示
    僅記載三次協調結果之手寫內容。邱建一有傳遞過檔名為「
    邱建一的訴求」之檔案予伊，伊則在106年11月11日將該檔
    案轉傳予邱建二等語（見原審㈡卷第11至13頁），參互以察
    ，可知邱建二僅在106年11月13日後，曾傳遞如原審㈠卷第20
    2頁所示邱建二的手寫內容予魏根本，再由魏根本經由上訴
    人轉傳予邱建一，另邱建二未曾傳遞如原審士調卷第30頁所
    示僅記載106年7月4日、同年月18日、同年8月3日討論結果
    之文件予魏根本或上訴人、邱建一，堪予認定。
⑵、細繹邱建二於106年11月13日後傳遞予魏根本、上訴人及邱建
    一之手寫內容，其中記載：「①回到前3次見面所提及的遺產
    協議。A、7月4日…結果：遺產4：4：2分，上訴人總共1/5。
    B、7月18日…結果：邱建二名下股票歸邱建二，老媽名下股
    票歸邱建一和邱建二平分。C、8月3日…結果：去年邱建一向
    媽媽借款100萬元不用還，但需負責繳清邱家平未繳清的2張
    保單…，不需再付中山北路的房租至107年7月底為止。以上3
    點如果同意，則不再追究11月7至9日兩人簡訊間之歧異。如
    ①項同意後，②關於中山北路房地應繼承部分，邱建二願以26
    00萬元出售予邱建一，…，將原先要辦理二人共同繼承現金
    及房地後，再各自拿出其部分1/5予上訴人之流程，簡化成
    邱建一繼承房地，邱建二繼承其餘遺產…。以上現金不足260
    0萬元差額部分，再另訂合約補足。…。惟該各自負責之遺產
    稅需照4：4：2，3人繳。③至於上述說法，邱建一等同向邱
    家平借款500萬元，日後自行合意如何清還。④房屋繼承辦理
    後，邱家平應分得部分，也請自行合意如何過戶。ps此為提
    議書，非正式協定，正式協定需請專業人士來處理討論。但
    書：關於邱建二名下之股票實際為2009年底辦理邱文忠遺產
    分割時，歸屬於邱建二…，這部分再協議如何補償」等詞（
    見原審㈠卷第202至203頁），足見邱建一係在107年11月13日
    後，始提出內容除同年7月4日、同年月18日、同年8月3日討
    論之結果外，尚包含兩造名下財產、系爭遺產應如何分配、
    找補及移轉等具體方案，並言明該書面僅係提議書並非正式
    協定等語，可知兩造就系爭遺產應如何分配乙事，乃自107
    年7月4日開始討論，並持續至同年11月13日仍繼續商議，但
    迄未達成意思表示合致。由此堪認，兩造於107年7月4日就
    系爭遺產應如何分配、找補等事並無共識，且尚非兩造終局
    確認之協議結果，尚待兩造就具體之分配、找補及移轉等方
    式為意思表示合致。易言之，兩造就系爭遺產究竟應以如何
    方式分配或移轉，在107年7月4日並未達成具體、明確之意
    思表示合致，故兩造方有接續於同年月18日、同年8月3日、
    同年11月13日、同年月11日等時日，繼續討論如何分配系爭
    遺產乙事之必要，實難謂兩造於107年7月4日就系爭遺產分
    配乙事，已成立系爭協議之契約法律關係。準此，上訴人主
    張其對於被上訴人有系爭協議之債權存在，得代位被上訴人
    行使分割系爭遺產權利云云，尚不可取。
⑶、上訴人又以兩造於106年7月4日共同前往銀行開啟魏春蓮之保
    險箱，並處分該保險箱內部分動產，足見兩造於106年7月4
    日已達成系爭協議，始有合意開啟保險箱及處分動產之可能
    云云。然觀諸上訴人自承：兩造共同將魏春蓮的保險箱開啟
    ，其中有貼名條的就各自拿走，沒有屬名的金塊就分送給親
    友，另將部分貴重之遺產（如金條、手錶、寶石項鍊等物）
    處分、贈與親友等語（分見本院卷第175、189頁），顯見兩
    造於106年7月4日商議後，實際並未按系爭協議之內容分配
    系爭遺產，而係另為協議處分部分系爭遺產。由此益徵，兩
    造於107年7月4日就系爭遺產分配乙事，確實尚未成立系爭
    協議之契約法律關係，否則豈有不逕依該協議內容分配系爭
    遺產，卻係協議將部分遺產各自取走或分贈親友。再者，兩
    造縱於106年7月4日後，有共同前往銀行開啟魏春蓮之保險
    箱，並處分保險箱內部分動產之事實存在，然該行為動機之
    可能原因甚多，與兩造間是否成立系爭協議乙事間，並無必
    為因果之關係。而被上訴人辦理魏春蓮之除戶登記及系爭遺
    產之繼承登記等事宜，乃基於戶政及地政機關登記管理所必
    要之行為，亦無法推論兩造間即有系爭協議之契約關係存在
    。此外，上訴人並未舉出其他證據，證明兩造間有系爭協議
    之契約關係存在，則其主張對被上訴人有系爭協議之債權存
    在，得代位被上訴人行使分割遺產權利，進而請求被上訴人
    按系爭協議內容移轉系爭遺產應有部分5分之1予伊云云，皆
    屬無據，要不可採。
五、綜上所述，上訴人依民法第242條、系爭協議約定，請求被
    上訴人將系爭遺產按附表3所示方法分割後，將附表1所示不
    動產，各移轉所有權應有部分10分之1予伊，及按附表4「分
    配予原告方法」欄所示方法給付股票予伊，另各給付215萬7
    891元予伊，均為無理由，皆不應准許。原審就此部分為上
    訴人敗訴之判決，於法並無不合。上訴意旨指摘原判決該部
    分不當，求予廢棄改判，為無理由，應駁回上訴。
六、上訴人雖聲請本院調閱魏春蓮之銀行保險箱開箱紀錄單，以
    證明兩造於106年7月4日成立系爭協議之合意。然兩造縱有
    共同前往銀行開啟魏春蓮保險箱之事實存在，然該行為與兩
    造間是否成立系爭協議乙事，並無必為因果之關係，業經本
    院說明如前，故本院核無調查該證據之必要。另本件事證已
    臻明確，兩造其餘之攻擊或防禦方法及所用之證據，經本院
    斟酌後，認為均不足以影響本判決之結果，爰不逐一論列，
    附此敘明。
七、據上論結，本件上訴為無理由，依民事訴訟法第449條第1項
    、第78條，判決如主文。
中　　華　　民　　國　　109 　年　　3 　　月　　25　　日
                  民事第十六庭  
                        審判長法  官  朱耀平
                              法  官  羅立德
                              法  官  邱育佩
正本係照原本作成。
如不服本判決，應於收受送達後20日內向本院提出上訴書狀，其
未表明上訴理由者，應於提出上訴後20日內向本院補提理由書狀
（均須按他造當事人之人數附繕本）上訴時應提出委任律師或具
有律師資格之人之委任狀；委任有律師資格者，另應附具律師資
格證書及釋明委任人與受任人有民事訴訟法第466 條之1第1項但
書或第2項（詳附註）所定關係之釋明文書影本。如委任律師提
起上訴者，應一併繳納上訴審裁判費。
中　　華　　民　　國　　109 　年　　3 　　月　　25　　日

    　　　　　　　　　　　　　書記官  林伶芳
附註：
民事訴訟法第466條之1（第1項、第2項）：
對於第二審判決上訴，上訴人應委任律師為訴訟代理人。但上訴
人或其法定代理人具有律師資格者，不在此限。
上訴人之配偶、三親等內之血親、二親等內之姻親，或上訴人為
法人、中央或地方機關時，其所屬專任人員具有律師資格並經法
院認為適當者，亦得為第三審訴訟代理人。